臺灣高等法院臺中分院刑事判決
110年度交上訴字第1370號
上  訴  人
即  被  告  賴泰宏



上列上訴人因肇事逃逸罪等案件，不服臺灣臺中地方法院109年
度交訴字第341號中華民國110年4月30日第一審判決（起訴案號
：臺灣臺中地方檢察署109年度偵字第21725號），提起上訴，本
院判決如下：
    主  文
原判決撤銷。
賴泰宏犯汽車駕駛人，無駕駛執照駕車，因過失致人受傷罪，處
拘役伍拾日，如易科罰金，以新臺幣壹仟元折算壹日；又犯駕駛
動力交通工具肇事致人受傷逃逸罪，處有期徒刑捌月。
    犯罪事實
一、賴泰宏明知其小型車普通駕駛執照業經易處逕註，為無駕駛
    執照之人，竟仍於民國109年4月29日凌晨，駕駛毛金玉所有
    之車牌號碼00-0000號自用小客車，沿臺中市西區向上路一
    段由東往西方向行駛，於同日凌晨1時32分許，途經西區向
    上路1段522號前（近向上路與大進街交岔路口）時，本應注
    意汽車行駛時，駕駛人應注意車前狀況，並隨時採取必要之
    安全措施，而當時雖係夜間，但有照明，天候陰、柏油路面
    乾燥、無缺陷、無障礙物，依其情形並無不能注意之情事，
    竟疏未注意，而貿然前行，自後追撞同方向、同車道在上址
    停等紅燈之官本鈫所駕駛之車牌號碼000-0000號營業用小客
    車，導致官本鈫之頭部撞及椅背，因而受有頭部鈍傷併腦震
    盪，伴有少於30分鐘意識喪失、右側前胸壁挫傷及下背骨盆
    挫傷等傷害。詎賴泰宏肇事後，得預見其自後猛力撞擊前車
    ，極可能造成前車駕駛者受有傷害，竟基於肇事逃逸之不確
    定故意，未下車查看，且未留下姓名資料、聯絡方式或報警
    等待警方到場處理，亦未電請救護車前來將傷者送醫或留於
    現場對傷者施以必要之救護等措施，反而駕車往右繞過官本
    鈫駕駛之營業用小客車，棄之不顧逕自離開肇事現場。嗣官
    本鈫意識恢復後自行報案，經警調閱路口監視器，始循線查
    悉上情。
二、案經官本鈫訴由臺中市政府警察局第一分局報告臺灣臺中地
    方檢察署檢察官偵查起訴。
    理  由
一、證據能力部分：
  ㈠按刑事訴訟法第159條之5立法意旨，在於確認當事人對於傳
    聞證據有處分權，得放棄反對詰問權，同意或擬制同意傳聞
    證據可作為證據，屬於證據傳聞性之解除行為，如法院認為
    適當，不論該傳聞證據是否具備刑事訴訟法第159條之1至第
    159條之4所定情形，均容許作為證據，不以未具備刑事訴訟
    法第159條之1至第159條之4所定情形為前提。此揆諸「若當
    事人於審判程序表明同意該等傳聞證據可作為證據，基於證
    據資料愈豐富，愈有助於真實發見之理念，此時，法院自可
    承認該傳聞證據之證據能力」立法意旨，係採擴大適用之立
    場。蓋不論是否第159條之1至第159條之4所定情形，抑或當
    事人之同意，均係傳聞之例外，俱得為證據，僅因我國尚非
    採徹底之當事人進行主義，故而附加「適當性」之限制而已
    ，可知其適用並不以「不符前4條之規定」為要件。惟如符
    合第159條之1第1項規定之要件而已得為證據者，不宜贅依
    第159條之5之規定認定有證據能力（最高法院104年2月10日
    104年度第3次刑事庭會議決議要旨參照）。經查，以下本案
    所引用被告以外之人於審判外之言詞或書面陳述，均經本院
    於審理時當庭直接提示而為合法調查，檢察官、被告皆表示
    沒有意見，復未於言詞辯論終結前爭執其證據能力或聲明異
    議，且被告於準備期日時亦表明對證據能力沒有意見，本院
    審酌前開證據作成或取得狀況，均無非法或不當取證之情事
    ，亦無顯不可信情況，故認為適當而皆得作為證據。是前開
    證據，依刑事訴訟法第159條之5規定，均具有證據能力。
  ㈡除法律另有規定外，實施刑事訴訟程序之公務員因違背法定
    程序取得之證據，其有無證據能力之認定，應審酌人權保障
    及公共利益之均衡維護，刑事訴訟法第158條之4定有明文。
    本案所引用之非供述證據，並無證據證明係實施刑事訴訟程
    序之公務員違背法定程序所取得，且檢察官、被告均未表示
    無證據能力，自應認皆具有證據能力。
二、認定犯罪事實所憑之證據及理由：
　　訊據被告賴泰宏固不否認其有於109年4月29日凌晨1時32分
    許，駕駛車牌號碼00-0000號自用小客車，在臺中市○區○○路
    0段000號前，與告訴人官本鈫所駕之車牌號碼000-0000號營
    業用小客車發生交通事故等情，惟矢口否認犯行，於本院辯
    稱：我有在路口發生車禍，當天是吃安眠藥，我追撞兩次，
    撞到第一輛時，我有跟對方和解，去跟對方做筆錄，從派出
    所出來不到2、3百公尺，我又追撞到第二輛，就是本案，我
    根本就不知道發生什麼事情，到4、5點時，警察打電話給車
    主，車主到我家裡叫我，我才知道，因為我當天有吃安眠藥
    ，所以我不曉得我有出門云云。然查：
　㈠被告賴泰宏之小型車普通駕駛執照業經易處逕註，其為無駕
    駛執照之人，猶於109年4月29日凌晨駕駛毛金玉所有之車牌
    號碼00-0000號自用小客車上路，嗣於同日凌晨1時32分許，
    途經臺中市○區○○路0段000號前，自後追撞同向前方停等紅
    燈之告訴人官本鈫所駕駛TDQ-5388號營業用小客車之事實，
    為被告所不爭執，並據證人即告訴人官本鈫於警詢、偵訊、
    原審準備程序時證述明確(見警卷第21至27頁；偵卷第27至2
    8頁；原審卷第45頁)，且有交通大隊第一分隊職務報告、臺
    中市政府警察局道路交通事故初步分析研判表、道路交通事
    故現場圖、道路交通事故調查報告表(一)、(二)、A3類道路
    交通事故調查報告表、A3類道路交通事故調查紀錄表、臺中
    市政府警察局交通事故補充資料表、現場及車損照片、路口
    監視器錄影畫面翻拍照片、臺中市政府警察局道路交通事故
    當事人登記聯單、臺中市○○○○○○○○○道路○○○○○○○○○○○○號碼0
    0-0000號之車號查詢汽車車籍資料、車牌號碼000-0000號之
    車號查詢汽車車籍資料、被告之證號查詢汽車駕駛人資料、
    告訴人之證號查詢汽車駕駛人資料等在卷可稽(見警卷第9、
    31至39、45至71、75至81頁；偵卷第31至39頁)。此外，復
    經原審當庭勘驗本案車禍事故地點之路口監視器錄影光碟，
    勘驗結果為：(以0.2倍速度播放)於畫面時間1：31：17，被
    告駕駛之車輛自後方撞上告訴人所駕駛之車輛，並立即分開
    ，兩車均呈現靜止狀態在原處；於畫面時間1：35：22，被
    告駕駛車輛往右轉後繞過告訴人駕駛之車輛右轉離去；於畫
    面時間1：35：49，警車到場停在告訴人所駕駛車輛之後方
    等情，此有原審勘驗筆錄1份及前開監視器錄影畫面截圖3張
    附卷得佐(見原審卷第46至47、67至71頁)，是此部分堪認屬
    實。
  ㈡被告雖以前揭情詞置辯。惟：　
　⒈被告於109年4月12日凌晨1時32分許發生本案車禍前，曾於同
    日凌晨0時26分許，在臺中市五權路與民生路口，駕駛上開
    自用小客車追撞前方正在停等紅燈由案外人張郡友所駕駛之
    車牌號碼000-0000號自用小客車，被告有下車與張郡友對話
    並自行移車至路邊，雙方就賠償事宜討論後無法達成共識，
    案外人張郡友即報警處理，被告與張郡友均到派出所製作調
    查紀錄表、配合呼氣測試酒精濃度等情，業據⑴證人張郡友
    於原審審理時到庭具結證稱：當時我在五權路與民生路口停
    等紅綠燈，遭被告從後面追撞，我先下車走到我車子的後面
    ，被告過了差不多10秒鐘下車，走路情形算正常，我說「前
    面是紅燈，你怎麼撞我（臺語）？」，被告就說「不好意思
    ，我吃安眠藥愛睏（臺語）」，被告當下一直強調要跟我私
    下和解，不要報警，且拿包包給我看說包包裡有錢可以賠我
    ，我才同意，並且與被告說好將車移到路邊，被告是自己開
    車移到路邊，駕駛情形正常，移完車後我與被告都有下車，
    被告知道我們下車的目的是要談賠償的事情，但此時被告開
    始說這個沒多少錢之類的話，應該1、2千元可以解決，價錢
    談不攏我也不想多講，就報警請警察來，之後到派出所製作
    交通事故調查紀錄表，被告到派出所後開始說他沒有撞到我
    ，所以警方就有調我汽車的行車紀錄器，另雙方車輛停在路
    邊或在派出所時，被告有說認識誰要打電話給誰之類的話，
    最後說要送調解委員會，我就離開派出所，期間被告跟我對
    話時是正常人的表情，像正常人那樣走路，談吐有時候很正
    常，有時候又反反覆覆，感覺起來是想要逃避責任，後來因
    為我懶得跟被告跑和解庭，後續就沒有再對被告求償，在民
    權派出所處理完之後，被告沒有再跟我談過和解的事，但被
    告有來我家找我1次，是來跟我說他後面又有再撞到人，對
    方要跟他走法院，拜託我出庭作證，並沒有談到我車子被撞
    的事，也沒有提到要賠償我，我沒有跟被告講到當天車禍的
    過程，也沒有被告曾經要拿5000元給我，我說只有板金凹陷
    不用賠這件事等語明確(見原審卷第153至169頁)；⑵證人即
    臺中市政府警察局第一分局民權派出所警員劉宗明於原審審
    理時具結證述：我據報到達現場後發現兩輛自用小客車已移
    至路邊，依規定了解後，請雙方到派出所製作交通事故調查
    紀錄表、實施酒測及開立報案三聯單，被告是自己開車至派
    出所的，我有與被告對話，被告意識清楚，我有問被告之姓
    名、所駕駛車輛、車損狀況，被告都可以正確回答我的問題
    ，被告也有告知他駕駛路線是沿五權路由民權路往民生路方
    向行駛，且他有當場聯絡親戚朋友，當時也有談到被告要與
    對方和解，但沒有說要賠對方多少錢，當時被告未提到有吃
    安眠藥的事，說他也不清楚為何會撞到他人的汽車，製作筆
    錄完成後雙方就各自離開，不久後我同事又接到第二件車禍
    ，就是被告本件肇事逃逸案件，經我同事通知被告到案之後
    ，才發現是被告賴泰宏，且經電腦查證後，才得知被告賴泰
    宏之駕照已註銷等語在卷(見原審卷第105至113頁）；⑶此外
    ，並有證人劉宗明提出之被告與證人張郡友間交通事故調查
    卷宗，內含A3類道路交通事故調查紀錄表、被告及證人張郡
    友之臺中市政府警察局道路交通事故當事人酒精測定紀錄表
    、被告之證號查詢汽車駕駛人資料、臺中市政府警察局舉發
    違反道路交通管理事件通知單、臺中市政府警察局交通事故
    補充資料表（肇事車輛：RJ-9262號、BCC-6216號）、車牌
    號碼00-0000號、BCC-6216號自用小客車之車損及現場照片
    、道路交通事故現場圖、A3類道路交通事故調查報告表等存
    卷足參（見原審卷第121至143頁）。⑷綜觀證人張郡友、劉
    宗明前開證述內容及上揭書證，可知被告於本案事故發生前
    約1小時，即曾駕車自後追撞證人張郡友所駕駛之自用小客
    車，被告知曉發生追撞事故，於下車後先稱願意賠償，說服
    證人張郡友私下和解，待證人張郡友表示同意後，被告又自
    行駕車移至路邊停放，再下車與證人張郡友商談賠償事宜，
    且要求降低賠償金額，證人張郡友因賠償金額談不攏而決定
    報警，被告亦配合留在現場等待警方到場，再依警方指示自
    行駕車到民權派出所，於接受調查時改稱未撞到證人張郡友
    之車輛；而證人張郡友自派出所離開後因覺求償過程麻煩故
    未再與被告討論前開交通事故發生經過或請求賠償事宜等情
    ，足見被告於案發當日不僅能清楚了解其所處情況，選擇如
    何應對，期間並無神情恍惚或舉止失序等逸脫常理之情形，
    且能自行移車至路邊、駕車至派出所、配合呼氣測試酒精濃
    度及製作交通事故調查紀錄表等，而上開舉動均需有高度之
    注意與執行能力，被告甚且有肇事後說詞反覆欲逃避刑事及
    民事責任之舉止，堪信其當時意識應屬清楚、辨識能力應屬
    清晰。
　⒉再者，觀諸本案車禍事故當時之監視器錄影檔案及翻拍照片
    ，均顯示被告駕車自後方直接撞上告訴人官本鈫所駕駛之營
    業用小客車，撞上後立即彈開(見偵卷第31至35頁；原審卷
    第46至47頁)；又參以告訴人於原審準備程序時指稱：我當
    天是在停等紅燈，然後從後面被撞，我聽到「碰」一聲很大
    聲，像被炸了一樣，我應該是後腦勺撞到椅背就失去意識，
    我不知道自己昏迷多久，後來我自己稍微有意識之後，感覺
    好像是車禍，很慌亂就趕快報警等語(見原審卷第45頁)，足
    見告訴人當時受撞力道非輕，且造成巨大聲響；復比對被告
    所駕駛自用小客車於109年4月29日凌晨0時28分、1時21分許
    經警員劉宗明拍攝之照片，及於同日凌晨5時37分許由同派
    出所警員黃則元所拍攝之車損照片，可見被告駕駛之自用小
    客車在撞擊告訴人之營業用小客車後，致生前引擎蓋翹起、
    前保險桿中間凹陷、右側翹起且左側脫落之情形(見警卷第5
    7頁；原審卷第137頁)，而告訴人所駕駛營業用小客車之後
    保險桿亦因此凹陷(見警卷第53頁；原審卷第89至93頁)，顯
    見被告駕車自後撞擊告訴人所駕營業用小客車之力道頗大，
    被告自無可能未聽見聲響或未察覺碰撞所造成之震動。
　⒊從而，被告於109年4月29日凌晨0時26分許，先駕車自後撞擊
    證人張郡友所駕駛自用小客車，歷經私下和解、報警處理、
    至民權派出所配合調查，其意識尚十分清楚，且能正常應對
    ；其於同日凌晨1時21分許之後駕車離開民權派出所，約莫1
    0分鐘左右(於同日1時32分許)又自後猛力撞上告訴人所駕車
    輛，殊難想像被告不知本案車禍之發生。又依上開監視器錄
    影檔案及原審勘驗筆錄所示，被告駕車離開現場時，尚知曉
    要先往右行駛繞過前方之告訴人營業用小客車(見原審卷第4
    6至47頁)，益徵被告當時意識清楚，知悉自己再度肇事，於
    思慮後決意自現場逃離。
　⒋又被告於原審審理時先供稱：我在車禍前當晚（即109年4月2
    8日晚間某時）有吃安眠藥，是我自己於2、3年前去藥房買
    的，不是醫生開的安眠藥，我之前會提藥，為了要解癮才買
    ，那時候總共跟藥局買3顆藥，剩下最後1顆，那天吃半顆，
    然後還有半顆在袋子裡，本件車禍之前都沒有吃過，都放在
    家裡，就只有前幾天心情不好，睡不著又吃了1顆等語，經
    當庭質以：「你因為怕提藥，所以你買了安眠藥，但是都沒
    有吃過，一直到本件車禍的時候才第一次吃？」時，被告又
    改供稱：之前買6顆，然後吃了3顆就進去關了，還留著3顆
    等語(見原審卷第176至177頁)；嗣於本院再更異稱：安眠藥
    是我以前在市場買的，大約5、6年前買，是我在解海洛因的
    時候留下來，我沒有吃安眠藥的習慣，因為我隔天要辦事情
    ，所以我那天先吃1/4，後來我覺得沒有什麼感覺，又吃了1
    /4，我總共吃了半顆等語，經核被告就購買安眠藥之時點、
    情節、服用情形，先後供述不一，且無從查證，要難採憑。
    縱被告所述服用安眠藥乙節為真，但如前所述，被告當日凌
    晨意識清楚，應答如流，反應正常，可以自行開車，業經證
    人劉宗明、張郡友證述明確，是被告辯解其不知發生本案車
    禍及逕行離開現場，並無肇事逃逸之主觀犯意云云，乃臨訟
    卸責之詞，不足採信。
　㈢按汽車行駛時，駕駛人應注意車前狀況，並隨時採取必要之
    安全措施，道路交通安全規則第94條第3項定有明文。被告
    曾考取小型車駕駛執照，固遭易處逕註，然其既駕駛汽車上
    路，自應遵守上開規範，依法負有前揭注意義務，而依卷附
    道路交通事故調查報告表㈠所載，當時雖係夜間，但有照明
    ，天候陰、柏油路面乾燥、無缺陷、無障礙物，又無其他不
    能注意之情事，詎其於行經肇事處時，竟疏未遵守上開規定
    而自後撞擊告訴人所駕車輛，導致告訴人受有如犯罪事實欄
    一所載之傷勢，被告有過失甚明；而告訴人因本案交通事故
    受有前述之傷害，有衛生福利部臺中醫院診斷證明書在卷得
    參（見警卷第73頁），並迭據告訴人於警詢、偵訊、原審證
    述：我有受傷，有去臺中醫院就醫；車禍當天做完筆錄後，
    我覺得頭、胸口都很痛，我就去看醫生了，傷勢如驗傷單等
    語（見警卷第27頁；偵卷第27頁正反面；原審卷第45至46頁
    ），可見被告之過失行為與告訴人所受傷勢之結果間，顯有
    相當因果關係存在。被告於本院執詞否認過失傷害，質疑告
    訴人所受傷勢云云，委無可採。
　㈣被告刑事上訴理由暨聲請調查證據狀雖謂被告不知自己肇事
    ，且車禍當時係凌晨，車流量少，告訴人無再被追撞之風險
    ，且路口監視器多，旋可查出事故當事人身分，本案無要求
    事故當事人留在現場加強救護之必要，被告不構成肇事逃逸
    犯行云云。惟按刑法第185條之4之肇事逃逸罪，其客觀構成
    要件為行為人駕駛動力交通工具肇事，且致人死傷而逃逸，
    主觀要件則為行為人對致人死傷之事實有所認識，並進而決
    意擅自逃離肇事現場，即足當之；又行為人對於因其肇事而
    發生死傷之事實，不以明知為必要，倘行為人對於肇事致人
    死傷之事實有所認識，而有逃逸之不確定故意，亦屬之。申
    言之，刑法第185條之4之肇事致人死傷逃逸罪，係以處罰肇
    事後逃逸之駕駛人為目的，俾促使駕駛人於肇事後能對被害
    人即時救護，以減少死傷，本質上屬抽象危險犯；立法者依
    一般生活經驗之大量觀察，推定肇事逃逸行為，對於死傷者
    可能造成無人即時救護之高度危險，故規範肇事逃逸乃犯罪
    行為，藉以保護公眾安全。故行為人主觀上對其駕駛動力交
    通工具肇事致人死傷有所認識，客觀上並有擅自離開肇事現
    場之行為，不論行為人逃逸之原因為何，其擅離肇事現場之
    行為一旦付諸實施，其犯罪即已完成。且此項故意之犯罪型
    態，包括直接故意與未必故意，所謂直接故意，係指駕車肇
    事因而已知悉發生使人受傷或死亡之結果，如仍決意駕車逃
    離現場，即係直接故意，而未必故意，係指駕車肇事因而已
    知悉發生使人受傷害或死亡之結果，縱令有人死傷亦無所謂
    ，仍決意駕車快速逃逸，即為有肇事逃逸之未必故意。查被
    告疏未注意車前狀況，貿然駕車自後猛力撞擊告訴人所駕營
    業用小客車，造成頗大聲響，且被告於本案車禍當時意識清
    楚，知悉自己再度肇事，業如前述，則被告既知曉因己過失
    撞擊前車，兩車碰撞力道非輕，並造成相當之車損，依一般
    人之日常生活經驗，主觀上應得預見此種碰撞極有可能已造
    成前車內人員受傷，客觀上告訴人也確因車禍碰撞受有頭部
    鈍傷併腦震盪，伴有少於30分鐘意識喪失、右側前胸壁挫傷
    及下背骨盆挫傷之傷害，是以，被告本應依法為緊急救護措
    施、報警處理，此乃刑法肇事逃逸罪為保障車禍被害人所課
    予肇事者之義務，然被告於駕車肇事後竟未下車查看、未報
    警待警方到場處理，亦未採取救護或其他必要措施，復未提
    供年籍或聯絡方式及資料，旋即離去，其主觀上有肇事逃逸
    之不確定故意，客觀上有逃逸之行為甚明，自已構成肇事逃
    逸罪。
　㈤至刑事上訴理由暨聲請調查證據狀固聲請檢驗被告所提供之
    安眠藥成分與藥效，勘驗被告與張郡友之警詢光碟，並聲請
    傳喚張郡友、李祥銘、毛金玉為證人，欲證明安眠藥藥性強
    大，致使被告當時意識、精神狀態不佳云云，復於本院審理
    時質疑告訴人是否受傷，希冀傳喚告訴人到院說明云云。然
    查，⒈被告所稱服用安眠藥乙節是否屬實，及其所提供之安
    眠藥究否係當時服用之藥物，均無從查證；⒉本案爭點為被
    告是否知曉肇事仍逕自駕車從現場離開，是應著重在最接近
    本案車禍發生前及肇事當時被告之意識及精神狀況以資判斷
    。而有關被告該日凌晨0時至1時許最接近本案車禍當時之意
    識、精神狀態，業據證人張郡友、劉宗明於原審證述明確，
    前已敘及；又告訴人亦屢於警偵、原審證陳伊因本案車禍受
    有如犯罪事實欄一所載傷勢，並提出衛生福利部臺中醫院診
    斷證明書為憑，是此部分事實皆業已明確；⒊另李祥銘、毛
    金玉於案發時均未在場，對於本案車禍發生情形、經過、被
    告狀態，皆無所悉，實不足以推翻本院對被告上開犯罪事實
    之認定；⒋基上，關於被告前揭調查證據之聲請，均核無再
    調查之必要，爰予以駁回，附此敘明。
　㈥綜上所述，被告前揭辯解，難認有據。本案事證明確，被告
    上開過失致傷及肇事逃逸犯行，均堪認定，應依法論科。
三、新舊法比較：
　㈠按行為後法律有變更者，適用行為時之法律，但行為後之法
    律有利於行為人者，適用最有利於行為人之法律，刑法第2
    條第1項定有明文。查被告行為後，刑法第185條之4業經修
    正，並經總統於110年5月28日以華總一義字第11000050241
    號令公布，自110年5月30日施行。修正前刑法第185條之4原
    規定：「駕駛動力交通工具肇事，致人死傷而逃逸者，處1
    年以上7年以下有期徒刑」，修正後則規定：「（第一項）
    駕駛動力交通工具發生交通事故，致人傷害而逃逸者，處6
    月以上5年以下有期徒刑；致人於死或重傷而逃逸者，處1年
    以上7年以下有期徒刑。（第二項）犯前項之罪，駕駛人於
    發生交通事故致人死傷係無過失者，減輕或免除其刑」，此
    次修法係鑑於司法院釋字第777號解釋，認為過去刑法第185
    條之4肇事逃逸罪有關「肇事」要件有違法律明確性原則，
    且現行刑度規定對情節輕微個案過苛而不符憲法罪刑相當原
    則，為使刑事法律責任更為明確，除將「肇事」之要件修正
    為「發生交通事故」，且縱使駕駛動力交通工具發生交通事
    故致人死傷係無過失而逃逸者，亦予以處罰，課以交通事故
    當事人應停留在現場向傷者或警察等有關機關表明身分，並
    視現場情形通知警察機關處理、協助傷者就醫、對事故現場
    為必要之處置等責任，以免發生二次事故確保公眾交通安全
    及人身保障，並符合法律明確性原則。復依法益侵害之結果
    ，分別規定致人傷害而逃逸者，處6月以上5年以下有期徒刑
    ，致人於死或重傷而逃逸者，處1年以上7年以下有期徒刑；
    另就駕駛人於發生交通事故致人死傷係無過失之情形，則設
    有減輕或免除其刑之規定，以兼顧個案情節輕重之適當處罰
    ，並合於憲法罪刑相當原則之要求。
　㈡本案經比較新舊法結果，被告對於車禍事故之發生確有過失
    責任，已如前述，而告訴人因車禍事故受有上揭傷害，倘依
    修正前規定應科處1年以上7年以下有期徒刑，而修正後則科
    處6月以上5年以下有期徒刑，顯然修正後之新法較有利於被
    告，依刑法第2條第1項但書規定，自應適用被告行為後即修
    正後刑法第185條之4第1項前段規定論處。
四、論罪及法律適用：
  ㈠按汽車駕駛人，無駕駛執照駕車、酒醉駕車、吸食毒品或迷
    幻藥駕車、行駛人行道或行經行人穿越道不依規定讓行人優
    先通行，因而致人受傷或死亡，依法應負刑事責任者，加重
    其刑至2分之1，道路交通管理處罰條例第86條第1項著有明
    文。次按刑法總則之加重，係概括性之規定，所有罪名均一
    體適用；刑法分則之加重，係就犯罪類型變更之個別犯罪行
    為予以加重，成為另一獨立之罪名。道路交通管理處罰條例
    第86條第1項關於汽車駕駛人行經行人穿越道不依規定讓行
    人優先通行，因而致人受傷依法應負刑事責任者，加重其刑
    至2分之1之規定，係就刑法第276條第1項之過失致人於死罪
    、同條第2項之業務過失致人於死罪，同法第284條第1項之
    過失傷害（及致重傷）罪、同條第2項之業務過失傷害（及
    致重傷）罪之基本犯罪類型，對於加害人為汽車駕駛人，於
    從事駕駛汽車之特定行為時，或於行駛人行道、行經行人穿
    越道之特定地點，不依規定讓行人優先通行，因而致人受傷
    或死亡之特殊行為要件予以加重處罰，已就上述刑法第276
    條第1、2項，同法第284條第1、2項各罪犯罪類型變更之個
    別犯罪行為予以加重，而成另一獨立之罪名，自屬刑法分則
    加重之性質（最高法院99年度台非字第198號裁判意旨參照
    ）。查被告雖曾考領小型車駕駛執照，然於97年10月14日遭
    易處逕註，此經被告於原審準備程序時供承在卷(見原審卷
    第43頁)，且有證人劉宗明於原審審理之證述可參（見原審
    卷第106頁），並有證號查詢汽車駕駛人資料存卷得佐(見警
    卷第79頁)，足見被告上開駕駛行為係屬無照駕駛。是核被
    告所為，係犯道路交通管理處罰條例第86條第1項、刑法第2
    84條前段之汽車駕駛人無駕駛執照駕車過失傷害罪、修正後
    刑法第185條之4第1項前段之駕駛動力交通工具肇事致人受
    傷而逃逸罪。而被告就過失傷害罪部分，既係無駕駛執照駕
    車因而致人受傷，應依道路交通管理處罰條例第86條第1項
    加重其刑，且為犯罪類型變更而屬刑法分則之加重，係獨立
    之新罪名，已如前述，並經原審法院於審理時一併告知，自
    無礙於被告防禦權之行使。起訴書意旨未慮及此，認被告觸
    犯刑法第284條前段之過失傷害罪，尚有未洽，惟因起訴之
    社會基本事實同一，爰依法變更起訴法條。又本案交通事故
    之發生，乃肇因於被告未注意車前狀況，其過失責任甚為明
    確，自無修正後刑法第185條之4第2項可減免其刑規定之適
    用。
  ㈡被告所犯前開2罪間，一為過失犯行，一為故意犯行，行為互
    殊，應予分論併罰。
　㈢查被告前因違反毒品危害防制條例案件，經臺灣臺中地方法
    院以102年度訴字第2193號判決判處有期徒刑6月、10月，並
    經本院以103年度上訴字第207號判決駁回上訴確定，嗣上開
    2罪刑經臺灣臺中地方法院以103年度聲字第4431號裁定應執
    行有期徒刑1年2月確定，於104年11月2日縮短刑期執行完畢
    乙情，有臺灣高等法院被告前案紀錄表附卷得參，其於受有
    期徒刑執行完畢後，5年以內故意再犯本案（肇事逃逸）法
    定本刑有期徒刑以上之罪，為累犯。審酌被告本案所涉肇事
    逃逸之犯罪類型與前案之犯罪型態、罪質尚屬有別；且肇事
    逃逸罪之特性，為行為人偶發交通事故後所犯，容或出於人
    類規避責任心態而起心動念，該犯意往往發生在一念之間，
    核與計畫性犯罪之主觀惡性有別；再者，卷內又無其他事證
    足認被告有何特別惡性或對刑罰反應力薄弱而應加重其刑之
    情形存在，且檢察官對此亦未具體指出證明方法，為免被告
    所受刑罰超過其所應負擔之罪責，爰不依刑法第47條第1項
    規定加重其刑（司法院大法官釋字第775號解釋意旨、最高
    法院刑事大法庭110年度台上大字第5660號裁定意旨參照）
    。至被告之前科紀錄，仍列入其品行部分作為本院之量刑審
    酌，併予指明。
五、本院撤銷改判之理由：
  ㈠原審法院認被告罪證明確而予以論罪科刑，固非無見。然查
    ，⒈被告行為後刑法第185條之4規定已修正施行，經比較新
    舊法結果，修正後之規定較有利於被告，而應適用修正後刑
    法第185條之4第1項前段規定，業如前所述，原審未及審酌
    上開法律變更情形，適用修正前刑法第185條之4規定對被告
    論罪科刑，自有未當；⒉被告於原審宣判後，已於110年9月2
    7日與告訴人達成和解，賠償新臺幣55000元，此有和解書（
    見本院卷第95頁）存卷足參，原判決不及審酌此等量刑事由
    ，致科刑未臻妥適，稍有未洽；⒊本院認本案肇事逃逸罪部
    分尚無庸按累犯規定加重其刑，原審依刑法第47條第1項遞
    加重之，容有不當。被告上訴猶否認犯行雖屬無據，但其於
    本院主張本案應依新修正之刑法第185條之4第1項前段規定
    論處、不依累犯加重其刑、已與告訴人和解而請求從輕量刑
    ，為有理由，原判決既有前揭可議之處，自應由本院予以撤
    銷改判。
　㈡爰以行為人之責任為基礎，本院依刑法第57條各款情形，綜
    述如下：審酌被告無駕駛執照仍駕駛上開自用小客車上路，
    而其駕車本應謹慎注意，以維護自身及其他參與道路交通者
    之安全，惟疏未注意車前狀況，肇致本案交通事故發生，並
    於車禍後已致告訴人受有前揭傷害，卻未加照護即逕自逃逸
    ，對道路交通安全造成危害，所為實屬不該，復考量被告之
    過失程度、犯罪動機、目的、手段、所生損害、告訴人所受
    傷勢，及否認犯行之犯後態度；再斟酌被告於本院審理中已
    與告訴人達成和解，暨其素行，於原審所稱智識程度、工作
    、經濟、家庭生活狀況等一切情狀，分別量處如主文第2項
    所示之刑，並就過失傷害罪部分諭知易科罰金之折算標準，
    以示懲儆。
據上論斷，應依刑事訴訟法第369條第1項前段、第364條、第299
條第1項前段，判決如主文。
本案經檢察官黃秋婷提起公訴，檢察官張慧瓊到庭執行職務。
中    華    民    國    111   年    5     月    19    日
          刑事第五庭　　審判長法　官　鄭　永　玉
　　　　　　　　　　　　　　　法　官　許　文　碩
　　　　　　　　　　　　　　　法　官　周　莉　菁
以上正本證明與原本無異。
肇事逃逸部分得上訴，其餘不得上訴。
如不服本判決應於收受送達後20日內向本院提出上訴書狀，其未
敘述上訴之理由者，並得於提起上訴後20日內向本院補提理由書
（均須按他造當事人之人數附繕本）「切勿逕送上級法院」。因
疫情而遲誤不變期間，得向法院聲請回復原狀。

                              書記官  王  朔  姿 
　　　　　　　　　　　　　　　　　　　　　　　　　　　　
中　　華　　民　　國　　111 　年　　5 　　月　　19　　日